ACORDAO-COMPLETO-2366385

ACÓRDÃO 2159/2019 ATA 35/2019 - PLENÁRIO

VISTOS, relatados e discutidos os presentes embargos de declaração opostos contra o Acórdão 1379/2019-TCU-Plenário, 
ACORDAM os Ministros do Tribunal de Contas da União, reunidos em Sessão do Plenário, ante as razões expostas pelo Relator, em:
9.1. com fundamento nos arts. 32, inciso II, e 34 da Lei 8.443/1992, conhecer dos embargos de declaração opostos pelos recorrentes acima nominados e, no mérito, rejeitá-los; 
9.2. declarar que a oposição de novos embargos de declaração contra a presente deliberação não suspenderá a consumação do trânsito em julgado do Acórdão 1296/2017-TCU-Plenário;
9.3. dar ciência deste acórdão aos recorrentes.

Embargos de declaração opostos contra acórdão que aplicou multa aos recorrentes e inabilitou diversos responsáveis em processo de auditoria que identificou irregularidades em contratações efetivadas pela municipalidade com recursos transferidos pelo Fundo Nacional de Saúde (FNS).

Município de Dourados/MS.

3. Interessados/Recorrentes:
3.1. Interessado: Congresso Nacional.
3.2. Recorrentes: M.S. Diagnóstica Ltda. (CNPJ 00.970.175/0001-21) e Allkimia Comércio de Materiais para Laboratório Ltda. (CNPJ 56.259.294/0001-25).

13.1. Ministros presentes: Ana Arraes (na Presidência), Walton Alencar Rodrigues, Benjamin Zymler, Augusto Nardes (Relator), Raimundo Carreiro e Bruno Dantas.
13.2. Ministros-Substitutos convocados: Augusto Sherman Cavalcanti e Marcos Bemquerer Costa.
13.3. Ministro-Substituto presente: Weder de Oliveira.

ACORDAO-COMPLETO-2497739

Acórdão de Relação 1963/2021 - Plenário

Acórdão de Relação

Marcelo Delessandro Viana de Carvalho

CEZARIO DE FIGUEIREDO NETO

AUGUSTO NARDES

Ministro Augusto Nardes.

Tratam os presentes autos, originariamente, de auditoria realizada na aplicação dos recursos transferidos pelo Fundo Nacional de Saúde (FNS) ao Fundo Municipal de Saúde de Dourados/MS no período de 2007 a 2009, mediante a qual foi apurada uma série de irregularidades em contratações efetivadas pela municipalidade.
2.	Mediante o Acórdão 1296/2017-TCU-Plenário, este Tribunal decidiu pela aplicação da multa prevista no art. 58, inciso II, da Lei 8.443/1992 e pela inabilitação de diversos responsáveis.
3.	Outrossim, declarou a inidoneidade para participar de licitação na Administração Pública Federal, pelo período de 2 (dois) anos, das empresas Brasil-Sul Gestão Empresarial, JC Limpeza e Impermeabilização Ltda., Rima Ambiental Ltda., Allkimia Comércio de Materiais para Laboratórios Ltda., M.S. Diagnóstica Ltda., Anapel Móveis para Escritório Ltda. - ME, Teledantas Equipamentos Telefônicos Ltda. - ME, Ângela Silveira da Silva Clemente - ME, Anasil Produtos Hospitalares Ltda., São Bento Comércio de Medicamentos e Perfumaria Ltda., Transmed Distribuidora de Medicamentos Hospitalares Ltda., Cristo Rei Construtora e Incorporadora Ltda., Cilamar Alves de Moraes - ME e Edilson Laurindo dos Santos - ME.
4.                Contra o acórdão condenatório foram interpostos pedidos de reexame, aos quais negou-se provimento por intermédio do Acórdão 337/2019, posteriormente confirmado em sede de embargos pelo Acórdão 1379/2019-TCU-Plenário. 
5. 	Nesta assentada, apreciam-se novos embargos de declaração, desta feita opostos contra esse último decisum pelas empresas M.S. Diagnóstica Ltda. (peça 806) e Allkimia Comércio de Materiais para Laboratório Ltda. (peça 808) , sustentando, a partir de alegações de mesmo teor, a existência de omissão no acórdão embargado, decorrente de análise insuficiente de relevantes questões de fato e de direito concernentes à utilização de provas ilícitas nos presentes autos.
6.	Sobre isso, aduzem que as provas perpetradas no Pedido de Providências 002.07.105083-5, as quais teriam deflagrado a "Operação Owari" da Polícia Federal de Dourados/MS, teriam sido declaradas ilícitas pelo Tribunal de Justiça de Mato Grosso do Sul em, ao menos, 3 oportunidades (Habeas Corpus 2011.019.021-7, Habeas Corpus 2012.006944-1 e Habeas Corpus 2012.006.301-6) , porquanto escoradas em patente violação às garantias constitucionais fundamentais, e que tal pedido de providências e demais investigações dele decorrentes teriam sido declarados nulos.
7.	Aduzem, ainda, que o Superior Tribunal de Justiça, em julgamento do Recurso Especial 1.307.146-MS, ao apreciar a constitucionalidade e, via de consequência, a legalidade do aludido pedido de providências, teria exarado decisão decretando a nulidade das interceptações telefônicas e demais provas delas decorrentes.
8.	Em vista disso, defendem que tais provas não poderiam servir de amparo à fiscalização conduzida por este Tribunal em atenção à solicitação da Comissão de Seguridade Social e Família da Câmara de Deputados, a qual teria sido recepcionada pelo Acórdão 2743/2009-TCU-Plenário.
9.	Asseveram, quanto à afirmação contida no item 23 do voto condutor do acórdão embargado - no sentido de que as análises deste Tribunal teriam desconsiderado tais provas, baseando-se nos demais elementos probatórios carreados aos autos, especialmente os documentais, que não guardariam relação com os procedimentos impugnados judicialmente -, que tais elementos não teriam sido especificados, o que caracterizaria a omissão do julgado.
10.	Segundo as embargantes, não se sustenta a alegação de que a decisão deste Tribunal se encontraria amparada por provas obtidas por fontes autônomas e sem relação de dependência com as provas originárias, ante a ausência de indicação dessas provas, as quais teriam levado à conclusão pela ocorrência de fraude e, consequentemente, à declaração de inidoneidade das embargantes. 
11.	Sobre isso, transcrevendo trechos de expedientes lavrados no âmbito da fiscalização conduzida pelo Tribunal, bem como da Proposta de Fiscalização e Controle 99/2009, da Câmara dos Deputados Federal, que lhe deu origem, defendem que ambos os procedimentos ter-se-iam apropriado de provas produzidas pela "Operação Owari" na análise dos repasse de verbas do Fundo Nacional de Saúde (FNS) ao Município de Dourados/MS.
12.	Ressaltam que quaisquer atos posteriores à declaração da ilegalidade das provas obtidas nessa operação policial se caracterizariam como violação ao postulado constitucional da inadmissibilidade das provas ilícitas (art. 5º, inciso LVI, da Constituição Federal) , porquanto estar-se-ia partindo de questões de fato que, desde sua origem, encontrar-se-iam eivadas de ilegalidade. 
13.	Não obstante, asseveram que este Tribunal teria mantido posicionamento contrário às decisões judiciais que decretaram a nulidade de tais provas, preservando-se o procedimento de fiscalização que resultou na aplicação de penalidade ora impugnada.
14.	Ressaltam que a decisão judicial que embasou o acórdão embargado, proferida no Habeas Corpus 0604488-22.2012.8.12.0000, teria mencionado, tão somente, a impossibilidade de se verificar, por meio de manejo de writ, se a Ação Penal 002.09.102812-6 lastreava-se apenas em provas ilícitas, sem prejuízo do desentranhamento daquelas já deduzidas em outros julgados.
15.	Em relação a isso, entendem que o acórdão embargado ter-se-ia equivocado quanto à abrangência dessa decisão judicial, dando-lhe sentido de que haveria provas lícitas na aludida ação penal que viabilizariam sua análise e aplicação para fins condenatórios das embargantes. 
16.	Observam, ademais, que o acórdão embargado teria desconsiderado o robusto acervo jurisprudencial acerca das questões de fato e de direito ora combatidas, limitando-se a dizer que os elementos probatórios carreados aos autos, em especial os documentais, não guardariam relação com os procedimentos impugnados judicialmente. No seu entendimento, este Tribunal estaria aplicando a teoria norte-americana "fruits of the poisonous tree" (teoria dos frutos da árvore envenenada) , em que os efeitos da ilicitude sobrepujam a prova tida como "ilícita", contaminando todo o material dela decorrente.
17.	No caso, alegam que, ainda que se quisesse considerar as informações colhidas pela Polícia Federal, Ministério Público Estadual, Denasus ou Município de Dourados/MS, tais informações seriam ilícitas por derivação, eis que decorrentes de elementos declarados ilícitos no bojo do Pedido de Providências 002.07.105083-5. 
18.	Asseveram, ainda, que, decisão exarada pela justiça estadual no Recurso em Sentido Estrito 0500083-60.2011.8.12.0002, em 17/7/2017, a qual teria transitado em julgado e seria posterior à decisão proferida na Ação Penal 0102812-95.2009.8.12.0002, teria consignado a impossibilidade de utilização das provas obtidas por meio das interceptações telefônicas no Pedido de Providências 002.07.105083-5, rechaçando-se a aplicação da teoria da fonte independente da prova ilícita.
19.	Aduzem, também, que o acórdão embargado seria igualmente omisso quanto à decisão judicial correlata que teria reconhecido a impossibilidade de aplicação da referida teoria ao caso, eis que tais elementos de prova teriam sido fator determinante à consecução dos procedimentos de fiscalização sobrevindos posteriormente. 
20.	Por fim, defendendo se tratar de matéria de ordem pública, impugnável em qualquer sede, entendem necessária a análise por este Tribunal dos argumentos expostos acima, com o fim de ser reconhecida a omissão do Acórdão 1379/2019-TCU-Plenário quanto à análise das questões suscitadas.
21.	Requerem, destarte, o conhecimento e o acolhimento dos embargos, a fim de sanar a omissão no referido decisum, decretando-se: (i) a ilegalidade por derivação das provas acostadas aos autos, porquanto fundadas, desde o início, em provas já decretadas ilegais pelo Poder Judiciário; (ii) o desentranhamento dos autos de todas as provas escoradas, direta ou indiretamente, no Pedido de Providências 002.07.105083-5 e na "Operação Owari", deflagrada pela Polícia Federal de Dourados/MS.
22.	Por conseguinte, requerem a reforma do acórdão embargado, para a decretação da sua idoneidade para participar de certames licitatórios no âmbito da Administração Pública Federal. 
	É o relatório.

8.1. Enéas Martim (OAB/MS 9.351B) e outros, representando M.S. Diagnóstica Ltda.; 
8.2. Seriberto Henrique de Almeida (OAB/MS 13.000), representando Allkimia Comércio de Materiais para Laboratório Ltda. (CNPJ 56.259.294/0001- 25)9.

Não atuou.

NOVOS EMBARGOS DE DECLARAÇÃO. INEXISTÊNCIA DE OBSCURIDADE, OMISSÃO OU CONTRADIÇÃO NA DELIBERAÇÃO EMBARGADA. ARGUMENTOS TENDENTES A REDISCUTIR O MÉRITO DA MATÉRIA VERSADA NOS AUTOS. REJEIÇÃO. 1. Rejeitam-se embargos de declaração quando os argumentos apresentados pelo interessado não trazem elementos suficientes que permitam caracterizar a existência de obscuridade, omissão ou contradição na deliberação embargada. 2. Não cabe, em sede de embargos de declaração, a rediscussão de matéria decidida, para modificar o julgado em sua essência ou substância.

RELATÓRIO DE AUDITORIA (RA)

Secretaria de Recursos (SERUR); Secretaria de Controle Externo da Saúde (SecexSaude).

Em sede de admissibilidade, entendo que os presentes embargos devem ser conhecidos, por preencherem os requisitos de admissibilidade previstos nos arts. 32, inciso II, e 34 da Lei 8.443/1992.
2.	No mérito, verifico que inexiste qualquer vício no Acórdão 1379/2019-TCU-Plenário passível de ser aclarado ou corrigido, consoante demonstro a seguir.
3.	Basicamente, as embargantes alegam omissão deste Tribunal alusiva à ausência de exame de questionamentos envolvendo a legalidade da apropriação de provas ilícitas angariadas de ação penal e a sua repercussão sobre as demais provas juntadas a estes autos.
4.	De pronto, registro que tais questionamentos foram suscitados na fase anterior do feito, em sede de embargos em recursos de reconsiderações interpostos contra o acórdão condenatório.
5.	Ao me pronunciar no voto condutor do acórdão ora embargado, consignei que esses questionamentos sequer haviam sido ventilados nos recursos, consistindo em inovação argumentativa, o que tornava descabida, por esse motivo, a sua apreciação em sede de embargos de declaração, consoante assente na jurisprudência deste Tribunal, a exemplo dos Acórdão 1355/2010-TCU-Primeira Câmara, e 180/2010 e 1.246/2010, ambos do Plenário. 
6. 	Tal manifestação afasta a omissão ora suscitada pelas embargantes, de ausência de exame desses questionamentos, o que, por si só, já daria ensejo à rejeição dos presentes embargos.
7.	Não obstante, cabe esclarecer que, apesar da inviabilidade da análise dos aludidos questionamentos na assentada anterior, fiz questão de tecer algumas considerações acerca da produção probatória nos processos de controle externo, no intuito de demonstrar a correição da decisão adotada pelo Tribunal. Confira-se:
"20. Por fim, quanto à produção probatória nos processos de controle externo, cabe registrar que a jurisprudência do Tribunal acolhe o compartilhamento de provas e evidências com outras instâncias e que as provas eventualmente declaradas ilícitas pelo Poder Judiciário não contaminam o processo deste  Tribunal quando está amparado em outras provas obtidas por fontes autônomas e que não guardem relação de dependência nem decorram das provas originariamente ilícitas (vide Acórdãos 3.035/2015, 2.342/2017, 1.411/2017, todos do Plenário) .
21. No caso em exame, a robustez do conjunto probatório que amparou o acórdão condenatório, consistente em vasto material coletado pela equipe de fiscalização deste Tribunal junto à Polícia Federal, ao Ministério Público Estadual, ao Denasus e ao Município de Dourados/MS, restou demonstrada no relatório de auditoria (peça 3, fls. 26/50, peça 4, fls. 1/50, e peça 5, fls. 1/55) .
22. Especificamente quanto às provas colhidas da Ação Penal 002.09.102812-6, constou da instrução que fundamentou o acórdão condenatório (peça 479) o seguinte esclarecimento: 
'12. Primeiramente, mostra-se necessário esclarecer que o Inquérito Policial 114/2009, por meio do qual foi conduzida a denominada 'Operação Owari', deflagrada pela Polícia Federal em meados de 2009, deu origem, no mínimo, a três ações penais distintas: 
a) 0102812-95.2009.8.12.002, oriunda da Comarca de Dourados/MS; 
b) 029.09.202017-6, oriunda da Comarca de Naviraí/MS; 
c) 019.09.005830-3, oriunda da Comarca de Ponta Porã/MS. 
13. Conforme se observa nas decisões proferidas pela Justiça de Mato Grosso do Sul, em decorrência do reconhecimento da ilicitude da prova oriunda das interceptações telefônicas, bem como dos demais atos dela decorrentes, determinou-se o trancamento das ações penais em trâmite nas Comarcas de Naviraí/MS (p. 4-33 da peça 474) e Ponta Porã/MS (p. 34-66 da peça 474) . 
14. Não obstante, na ação em trâmite perante a 1ª Vara Criminal de Dourados/MS (Ação Penal 002.09.102812-6) , houve recente pronunciamento judicial, em 14 de janeiro de 2013, em sede do Habeas Corpus nº 0604488-22.2012.8.12.0000, a respeito do assunto, tendo sido considerado que a ação penal em questão não está lastreada exclusivamente em provas ilícitas, pelo que determinou-se apenas o desentranhamento destas e das respectivas derivações, sem o seu trancamento, estando a referida decisão juntada à Peça 478. 
15. Portanto, em sintonia com a decisão judicial supra referida, a análise das razões de justificativa que ora será empreendida por esta Unidade Técnica independerá do uso de evidências que forem frutos das escutas telefônicas julgadas ilegais pelo Judiciário Sul-mato-grossense'.
23. Depreende-se, do esclarecimento acima, que foi reconhecida a ilicitude das provas oriundas das interceptações telefônicas no bojo da Ação Penal 002.09.102812-6 e que as análises seguintes deste Tribunal desconsideram tais provas, baseando-se, destarte, apenas nos demais elementos probatórios carreados aos autos, em especial os documentais, que não guardam relação com os procedimentos impugnados judicialmente".
8.	Constata-se, das considerações acima, que, ao contrário do alegado, a origem dos elementos probatórios carreados aos autos, que levaram à conclusão pela ocorrência de fraude e consequente declaração de inidoneidade das embargantes, foi indicada no acórdão ora embargado, qual seja, o relatório de auditoria produzido pela equipe de fiscalização deste Tribunal (fls. 26/50 da peça 3, fls. 1/50 da peça 4 e fls. 1/55 e peça 5) .
9.	Destarte, não há que se falar em omissão do julgado em razão da não indicação das provas que fundamentaram a apenação das embargantes.
10.	Constata-se, também, que tais elementos probatórios não decorreram das provas ilícitas produzidas no âmbito dos procedimentos judiciais questionados, ou seja, das interceptações telefônicas.
11.	De fato, da leitura do item 2.8 do relatório de auditoria (fls. 39/49 da peça 4) , verifica-se que a apuração da prática de conluio imputada às embargantes decorreu das conclusões extraídas pela equipe de fiscalização deste Tribunal a partir do exame do processo administrativo alusivo à Dispensa de Licitação 553/2007 e de dados extraídos do sistema CPF/CNPJ (peça 59) .
12.	Relembro que as empresas MS Diagnóstica Ltda. e Allkimia Comércio de Materiais para Laboratório Ltda. foram declaradas inidôneas para contratar com a Administração Pública em decorrência da prática de conluio na aludida dispensa de licitação, com a consequente fraude à licitação, evidenciada a partir das seguintes constatações: apresentação de propostas com alinhamento de preços, com majoração percentual idêntica em todos os itens; existência de vínculo familiar na composição societária dessas empresas; e, encaminhamento das propostas por meio do mesmo aparelho de fax, de propriedade da empresa que veio a ser contratada.
13.	Trata-se de evidências obtidas a partir da análise de documentos selecionados pelos técnicos deste Tribunal.
14.	Vê-se que os elementos probatórios que fundamentaram o acórdão condenatório (processo administrativo e dados de banco de dados oficial da Receita Federal) não guardaram relação de dependência com as interceptações telefônicas declaradas ilícitas pelo Poder Judiciário, tampouco decorreram delas. Outrossim, foram obtidos pelos próprios técnicos deste Tribunal em fiscalização autônoma, mediante análise documental. Originaram-se, portanto, de fonte independente das provas decretadas ilícitas pelo Poder Judiciário impugnadas judicialmente.
15.	Destarte, não há que se falar em ilegalidade por derivação dos elementos probatórios acostados aos autos, haja vista que não se fundaram nessas provas. 
16.	Nesse sentido, não merece guarida o questionamento sobre a utilização desses elementos como meio válido de prova. Por conseguinte, julgo desnecessário o seu desentranhamento destes autos, bem como de quaisquer outras de suas peças.
17.	Quanto à alegação de que este Tribunal ter-se-ia equivocado em relação à abrangência da decisão proferida no Habeas Corpus 0604488-22.2012.8.12.0000, dando-lhe sentido mais amplo, tal alegação é desprovida de fundamento. 
18.	Segundo as embargantes, ao contrário do que defendeu este Tribunal, tal decisão não permitiria a conclusão pela existência de provas lícitas no bojo da Ação Penal 002.09.102812-6, atacada no writ.
19.	Ora, extrai-se, da aludida decisão (peça 478) , que os impetrantes não conseguiram demonstrar cabalmente, mediante prova pré-constituída, que tal ação penal estaria lastreada exclusivamente em provas ilícitas ou ilícitas por derivação, haja vista que continha elementos probatórios de outros procedimentos apuratórios. Em vista disso, entendeu o órgão julgador pela inviabilidade de trancamento da ação penal, determinando, todavia, o desentranhamento das provas já declaradas ilícitas e as delas derivadas, além da continuidade das apurações com as provas que restaram nos autos. 
20.	Concluo, portanto, que as embargantes não foram capazes de demonstrar a existência de omissão no acórdão embargado.
21.	Na verdade, vejo que as empresas MS Diagnóstica Ltda. e Allkimia Comércio de Materiais para Laboratório Ltda. comparecem novamente perante este Tribunal para questionar a apenação que lhes foi imposta mediante o Acórdão 1.296/2017, confirmado pelos Acórdãos 337/2019 e 1.379/2019, todos do Plenário, insistindo, mais uma vez, na ilegalidade do conjunto probatório que amparou tais decisões.
22.	Evidencia-se, de plano, que a contestação oferecida por elas, muito embora tente evidenciar a existência de vícios na deliberação embargada, busca, na verdade, rediscutir o mérito da matéria decidida, o que, como já largamente esclarecido, não se coaduna com os estreitos limites da presente espécie recursal, sendo repelido tanto pela doutrina como pela jurisprudência dos tribunais pátrios, inclusive desta Corte.
23.	Com efeito, é de todo incabível a utilização desse recurso com a finalidade de instaurar, indevidamente, nova discussão sobre as matérias já decididas pelo Tribunal. Os embargos de declaração não se prestam a renovar a discussão de provas, de teses jurídicas, de jurisprudência ou de outras questões de mérito já devidamente apreciadas no processo.
24. 	Restando configurada a mera intenção, por via reflexa, de rediscutir o mérito do presente processo, sou pela rejeição dos embargos declaratórios em discussão.
25. 	Por fim, pelo teor dos argumentos apresentados nos presentes embargos, fica caracterizada a intenção protelatória desse recurso. Por conseguinte, com o fito de se evitar que eventuais novos embargos venham a obstar o trânsito em julgado da decisão ora recorrida, entendo pertinente, com fundamento na jurisprudência deste Tribunal em casos análogos, a exemplo dos Acórdão 158/2002-TCU-Plenário, 1.572/2003-TCU-1ª Câmara, 1.488/2004-TCU-1ª Câmara e 2.552/2004-TCU-1ª Câmara, declarar que a interposição de novos embargos de declaração contra a presente deliberação não suspenderá a consumação do trânsito em julgado do Acórdão 1296/2017-TCU-Plenário.
Ante o exposto, VOTO no sentido de que o Tribunal adote o acórdão que ora submeto à deliberação deste Colegiado.
TCU, Sala das Sessões Ministro Luciano Brandão Alves de Souza, em 11 de setembro de 2019.
Ministro JOÃO AUGUSTO RIBEIRO NARDES 
Relator